最高法院刑事判決　　　　　　一○○年度台上字第四九○一號
上　訴　人　賴○○即代號0000-0000Al
上列上訴人因妨害性自主案件，不服台灣高等法院台中分院中華
民國一○○年五月二十六日第二審更審判決（九十九年度重上更
(二)字第五二號，起訴案號：台灣台中地方法院檢察署九十四年度
偵字第一四四三九號），提起上訴，本院判決如下：
    主  文
上訴駁回。
    理  由
按刑事訴訟法第三百七十七條規定，上訴於第三審法院，非以判
決違背法令為理由，不得為之。是提起第三審上訴，應以原判決
違背法令為理由，係屬法定要件。如果上訴理由書狀並未依據卷
內訴訟資料，具體指摘原判決不適用何種法則或如何適用不當，
或所指摘原判決違法情事，顯與法律規定得為第三審上訴理由之
違法情形，不相適合時，均應認其上訴為不合法律上之程式，予
以駁回。本件上訴人賴○○（即代號0000-0000A1 ，詳細名字詳
卷）上訴意旨略稱：(一)、原判決認定上訴人於民國九十四年四月
十六日下午一、二時許，在其住處對Ａ女（即上訴人之女兒，代
號0000-0000A，○○年○○月間生，真實姓名、出生日詳卷）強
制性交，嗣Ａ女向（國中同班同學）江○玟（名字詳卷）提及此
事，經江○玟轉告（同班同學）王○涵（名字詳卷），王○涵遂
在聯絡簿上寫「好恐怖」、「他爸對她怎麼樣」等字樣，經導師
王○政（名字詳卷）於九十四年四月十八日發覺有異，乃輾轉報
警查獲等情。惟九十四年四月十六日為星期六，九十四年四月十
八日為星期一，則Ａ女有無於九十四年四月十六日下午一、二時
之後，將其遭上訴人強制性交之事，告知江○玟？江○玟有無可
能在一、二天之內，轉告王○涵，王○涵並將之寫在聯絡簿，為
導師王○政於九十四年四月十八日發覺？原審未予調查。況江○
玟在原審訊問時，曾否認將Ａ女遭性侵害之事轉告王○涵。該重
要之證據，原審未予調查即遽行判決，有調查未盡及理由矛盾之
違法。(二)、Ａ女在更(一)審時供述，其遭上訴人性侵害之事，是伊
主動告知王○涵，並請求王○涵不要轉告他人，嗣因與王○涵吵
架，王○涵才將性侵害之事寫在聯絡簿上。Ａ女之供述，與原審
所為認定不符，究竟真相為何？自有傳訊王○涵查明之必要。原
審未待傳喚王○涵到庭，即遽行判決，有調查未盡之違法。(三)、
「案重初供」，Ａ女為○○年○○月間出生，至○○○年○月○
○日（諒係○○○年○月○○日之誤）已滿十三歲，且就讀國中
一年級，自有相當陳述能力。但Ａ女於九十四年四月十九日警詢
時陳述：「最後一次在九十四年四月十六日下午一、二點左右，
……過一下子爸爸用手攔住我的肩膀把我拖近他，然後親吻我臉
頰及嘴巴，之後他坐起身，從身後伸手進我的背後解開我的內衣
，親吻我的胸部，後因弟弟來敲門爸爸便停止」。並未指證上訴
人有摸其胸部、屁股及以手指插入陰道，而為強制性交。嗣Ａ女
在檢察官偵查中雖改稱：「這一次（指九十四年四月十六日下午
）是媽媽去上班，下午停電，弟弟去同學家玩，父親叫我幫忙按
摩，按一下他就把我抱著，那天他是脫掉我的內衣，有亂摸胸部
及屁股，然後把手伸進陰道，後來弟弟回來敲門，門鎖著」等語
，但與警詢時之陳述不同。再於第一審另改稱：「九十四年四月
十六日那天被告（上訴人）祇有亂摸胸部而已，沒有脫掉伊上衣
」。其對於如何遭性侵害之描述，前後不一。唯一可解的是，並
無該事實。況Ａ女在警詢時之陳述，與Ａ女在原審經檢察官、選
任辯護人及受命法官訊問時所述內容，大致相符。Ａ女之指訴，
既有前揭瑕疵，原審未予究明，即稱：「Ａ女持續遭受性侵害時
間長達二年多，記憶本即難期清晰，且其時Ａ女年方十二、十三
歲，尚屬稚齡，對於受性侵害細節殊難供述完整，自不能以其供
述稍有不符，遽認其證詞全非可採」等語。關於Ａ女所指最後一
次性侵害之時間（九十四年四月十六日），已近十四歲，且國小
畢業同學之留言，盡是男女性事，足見Ａ女非常早熟，對男女性
事，恐已相當了解，其所為指訴，有相當可疑。原審未予究明，
遽採為論罪科刑依據，有理由不備之違法。(四)、刑法第二百二十
一條之強制性交罪，須以強暴、脅迫、藥劑、催眠術或他法，至
使不能抗拒為要件。故婦女雖受強暴、脅迫，但尚能抗拒而不抗
拒，即不合該罪之要件。至於由於被姦者自己之疑慮，恐犯罪行
為人將至行強，為避免行強之發生，而認許其姦淫者，仍不失為
和姦，非可論以本罪。案重初供，為實務界普遍認知之原理，Ａ
女於警詢時之初供及偵查中之供述，並未明確指明其已達於不能
抗拒之程度，故檢察官係依刑法第二百二十八條之罪嫌，提起公
訴。又Ａ女在第一審已供述：「當時其僅試圖用手將被告（上訴
人）拉開，並沒有發出聲音，當時房間隔壁有爺爺在」。顯見當
時Ａ女並無反抗，也未哭喊大叫。原審對於Ａ女之指述，究應成
立刑法第二百二十二條、第二百二十八條或第二百二十七條之罪
，未予詳查，即認上訴人係犯第二百二十二條之加重強制性交罪
，有適用法則不當、調查未盡之違法云云。
惟查：原判決綜合全案卷證資料，本於事實審法院採證認事之職
權，認定上訴人為Ａ女之親生父親，明知Ａ女係未滿十四歲之女
子，竟基於對未滿十四歲女子為加重強制性交之犯意，於九十四
年四月十六日下午一、二時許，趁其配偶乙女、其子丙童（以上
二人真實姓名、年籍資料均詳卷）不在之際，在○○縣○○市（
現已改制為○○市○○區，以下地址詳卷）住處房間內，以成年
男子優勢體力，抱住Ａ女，不顧Ａ女以手扳拉、反抗，違反其意
願，強脫Ａ女身上衣服，以手撫摸其胸部、屁股，並以手指插入
陰道，對之強制性交得逞。因Ａ女曾向同學江○玟提及遭上訴人
性侵害之事，經江○玟轉告同學王○涵，王○涵乃在聯絡簿上書
寫「好恐怖」、「爸爸對她怎麼樣」等字樣，導師王○政發覺有
異，遂通報訓導處健康中心，由義工許○月（名字詳卷）進行訪
談後，報告校長向○○縣（現已改制為○○市）政府通報，由社
工人員黃○茹（名字詳卷）帶同Ａ女就醫診驗，並報警處理等情
。因而撤銷第一審判決，依有利於上訴人之裁判時法，並變更檢
察官所引應適用之法條，改判論處上訴人對未滿十四歲之女子，
以違反其意願之方法而為性交罪刑，至於其餘被訴部分（即次數
、日期均不明確，檢察官依連續犯起訴之部分），因不能證明上
訴人犯罪，爰說明不另為無罪之諭知，已依據卷內資料，說明其
所憑之證據及認定之理由。對於上訴人所為之辯解，併已敘明：
前揭事實，迭據Ａ女指證綦詳，丙童亦證述，當天下午上訴人有
要Ａ女進入房間，為上訴人按摩，並有Ａ女之驗傷診斷證明書在
卷可稽，原審法院囑託鑑定機關對上訴人進行測謊鑑定結果，上
訴人對於否認強制性交一事，有說謊現象。上訴人亦承認，九十
四年四月十六日為星期六輪休未上班，當天下午一、二時許停電
時，有與Ａ女同在房間內，其雖否認對Ａ女強制性交，辯稱當時
本來要丙童幫其按摩，但丙童不在家，才叫Ａ女按摩，約五至十
分鐘，丙童回來，就叫丙童幫忙踩背，後來就睡著了云云。然而
：(1)Ａ女已先後指訴：「九十四年四月十六日下午一、二時許，
乙女去上班，中午吃過飯後，爺爺去睡午覺，甲男（即上訴人，
下同）叫其進去他的房間，丙童也跟著進來，丙童跑到甲男旁邊
幫忙按摩後，講一些話就出去了，然後甲男叫其幫忙按摩背後，
甲男是趴在床上（甲男有起身將門鎖起來），其側身坐在床邊用
捶打的方式，幫甲男按摩，其捶累了，便躺在床上，邊用手捶，
過一下子，甲男用手攔住其肩膀，把其拖近他，然後親吻其臉頰
及嘴巴，之後他坐起身，從身後伸手進其背後解開其內衣，親吻
其胸部，……」、「九十四年四月間停電的那一天下午，乙女去
上班，丙童去同學家玩，甲男叫其幫忙按摩，按一下他就把我抱
著，那天他是脫掉其內衣，亂摸其胸部、屁股，然後把手伸進陰
道，後來丙童回來敲門，門鎖著，甲男就趕快幫其把衣服穿上，
其自己也穿」，上訴人對之性侵害時，「其心理是不願意的」、
「九十四年四月十六日那天，伊有抵抗，用手將甲男拉開，……
」。足徵上訴人之前揭行為，已違反Ａ女之意願。而Ａ女於遭受
性侵害時，未滿十四歲，心智尚未完全成熟，其遭到親密關係之
父親性侵害，心中所受之驚嚇、恐懼非輕，對於此種不堪之事，
在警詢、偵查、審判中接受詢問或訊問時，因心理壓力因素，致
其中部分細節，未能每次均為詳盡之陳述，尚難予苛求。況Ａ女
於更(二)審時，到庭證述：其於第一審及上訴審、更(一)審作證前，
上訴人事前都會教導其如何回答，故關於如何遭到性侵害之情節
，部分證詞，有所保留。自不能以其陳述，前後稍有不符，即遽
認其證述全非可採。(2)上訴人住處附近之巷道，確因遷移電線桿
工程，自九十四年四月十六日上午九時起至同日下午三時許，停
電六小時，有台灣電力股份有限公司○○區營業處之覆函及其檢
附之施工資料可查。足徵當日確有停電之事，Ａ女指證九十四年
四月十六日下午一、二時許（即其遭性侵害時），剛好停電，即
屬非虛。另證人丙童證述：九十四年四月十六日星期六不用上課
，當天停電，伊外出找同學三次，第一次在幫上訴人踩背之後，
出去一下就回來，第二次要出門時，上訴人要Ａ女到房間為上訴
人按摩，待其回家時，Ａ女還在房間幫上訴人按摩，……。對照
Ａ女於警詢時陳述：「九十四年四月十六日下午一、二時許，中
午吃過飯後，爺爺去睡午覺，甲男叫其進去他房間，丙童也跟著
進來，丙童跑到甲男旁邊，幫甲男按摩後，講一些話就跑出去了
。然後甲男叫其幫忙按摩背後，之後親吻其臉頰、嘴巴，解開其
內衣，親吻其胸部，後因丙童來敲門，甲男便停止」，及在偵訊
時證述：「九十四年四月十六日下午停電，丙童去同學家，甲男
叫其幫忙按摩，按一下就抱住其，亂摸其胸部、屁股，然後把手
伸進陰道，後來丙童回來敲門，門鎖著，甲男就趕快幫其把衣服
穿上，其自己也穿」等語。足見上訴人係利用丙童外出時，命Ａ
女進入房間為其按摩，並於按摩之際，對Ａ女為性侵害。(3)Ａ女
因遭性侵害，不知如何啟齒，而於同學江○玟詢問其為何心情不
好時，向江○玟表示遭上訴人性侵害，並希望江○玟不要告知他
人。但江○玟又轉告同學王○涵，王○涵遂在聯絡簿上書寫「好
恐怖」、「爸爸對她怎麼樣」等字樣，導師王○政發覺有異，乃
通報訓導處健康中心，由義工許○月進行訪談後，報告校長向○
○縣政府通報，由社工人員黃○茹帶同Ａ女就醫診驗，並報警處
理等情，亦據Ａ女、江○玟、王○政、許○月、黃○茹等人證述
在卷。依其輾轉查報過程，並非Ａ女主動提出告訴、挾怨報復或
有意「整」上訴人之情形存在。換言之，本件並無促使Ａ女故意
設詞誣陷之任何原因或理由。(4)Ａ女於九十四年四月十九日至國
軍○○總醫院附設民眾診療服務處診斷結果，其陰部有「紅腫、
發炎、陰道前庭有摩擦致上皮受損，處女膜破裂僅餘殘跡」情形
，有該醫院「受理疑似性侵害事件驗傷診斷書」在卷可資證明。
而陰部之「紅腫、發炎」、「陰道前庭有摩擦致上皮受損」，係
指「陰道前庭」於診療前，確有新傷之意，成年男子以手指撫摸
碰觸陰道，如施力較大，確實會造成「紅腫、發炎、陰道前庭有
摩擦致上皮受損」情形，又若以手指或陰莖插入陰道，處女膜會
有「僅餘殘跡」。所謂「僅餘殘跡」，意指處女膜仍存在，但是
有發生處女膜邊緣完全中斷，處女膜凹陷，新形成之撕裂、破裂
，但是不會「消失無痕」，「消失無痕」出現於陰道生產之個案
，Ａ女仍有處女膜，但為傷害或破損後之處女膜等情，亦有該醫
院之覆函可憑。益證Ａ女指訴，其陰道遭上訴人以手指插入，信
而有徵。(5)鑑定證人張○如對Ａ女進行心理諮商，於十七次之心
理復健輔導治療過程中，詳載Ａ女之心理變化，確已產生「創傷
後壓力症候群」，業據張○如結證在卷。足認Ａ女於遭性侵害後
，其心理已受有嚴重創傷。(6)原審法院囑託法務部調查局對上訴
人進行測謊鑑定結果，上訴人對於「渠和0000-0000A（即Ａ女）
沒有發生過性行為」、「渠沒有……插入0000-0000A的陰道裡」
，經測試均呈情緒波動反應，研判有說謊，亦有「法務部調查局
測謊報告書」一紙附卷可資參佐。因認上訴人確有前揭對未滿十
四歲之女子，以違反其意願之方法而為性交犯行，而以上訴人嗣
後否認犯罪及其所為之辯解，乃飾卸之詞，不可採信等情，已逐
一說明及指駁。上訴意旨對於原判決所為前揭論斷，並未依據卷
內資料，具體指摘有何違背法令情形。且查：(一)、本件依檢察官
起訴之事實，Ａ女係指訴上訴人自九十二年間起，即對之性侵害
，最後一次為九十四年四月十六日下午一、二時許。原判決認為
，除最後一次犯行，事證已臻明確，經判決有罪外，其餘被訴部
分，因次數、日期Ａ女均不記得，上訴人又否認犯罪，則其符合
犯罪構成要件之具體社會事實為何，即屬無憑判斷，而檢察官復
未就此部分負舉證責任，並指出證明之方法，基於無罪推定之原
則，爰說明檢察官依連續犯起訴之其餘被訴部分，不另為無罪之
諭知（見原判決第三十二頁至第三十八頁，理由部分）。換言
之，Ａ女係於先前遭上訴人騷擾時，即已告知江○玟，並非至九
十四年四月十六日以後，始告知江○玟。上訴意旨以：九十四年
四月十六日為星期六，九十四年四月十八日為星期一，據以質疑
Ａ女有無可能於九十四年四月十六日下午一、二時之後，立即告
知江○玟，江○玟有無可能在一、二天之內，轉告王○涵，並將
之寫在聯絡簿上，為導師於九十四年四月十八日發覺云云。並非
依實際之過程執為指摘，自非適法之第三審上訴理由。又江○玟
在原審係證述「國一的時候我跟她（指Ａ女）比較好，所以她那
時候跟我說她爸會對她性侵，……她提到不祇一次，……Ａ女有
叫我不要跟別人講，Ａ女說之前有跟她最好的同學講，……我不
知道為什麼，就我所知，好像很多人都知道，……我確定王○涵
知道，至於她怎麼得知這個消息，我也記不得會不會是我不小心
講到什麼，我沒辦法保證」（見原審更(二)卷第二宗第八十頁至第
八十一頁背面）。已明確證述王○涵知悉此事，但王○涵究係經
由其他管道得知，或其「不小心講到」而得知，伊沒辦法保證。
況王○涵究係經由江○玟、Ａ女或其他管道得知此事，據以載入
聯絡簿，亦於判決無影響。上訴意旨，斷取部分證詞，指稱江○
玟在原審訊問時，否認將Ａ女遭性侵害之事轉告王○涵。係以自
己之說詞，任意指摘，並非適法之第三審上訴理由。又上訴人於
原審並未請求傳訊證人王○涵，且於準備程序、審判期日經受命
法官、審判長訊問「尚有何證據請求調查？」時，上訴人及其辯
護人均答稱「沒有」，有卷內筆錄可查（見原審更(二)卷第一宗第
二十頁背面、第三十三頁背面、第一九三頁背面、第二宗第一一
三頁、第一六二頁）。其待上訴本院始指稱原審未傳喚王○涵，
有調查未盡之違法云云，並非依據卷內資料執為指摘，亦非適法
之第三審上訴理由。(二)、告訴人、證人之陳述有部分前後不符，
或相互間有所歧異時，究竟何者為可採，法院仍得本其合理之心
證予以斟酌，非謂一有不符或矛盾，即應認其全部均為不可採信
，茍其對基本事實之陳述，與真實性無礙時，則仍非不得予以採
信。Ａ女於遭受性侵害時，未滿十四歲，心智尚未完全成熟，其
遭到親密關係之父親性侵害，心中所受之驚嚇、恐懼非輕，對於
此種不堪之事，在警詢、偵查、審判中接受詢問或訊問時，因心
理壓力因素，致其中部分細節，未能每次均絲毫不差，為詳盡之
陳述，但其對於基本事實之陳述，則相符合，而與真實性無礙。
原審已綜合全部卷證資料，敘明其取捨證據及得心證之理由，此
乃事實審法院採證認事職權之適法行使。上訴意旨依其個人之說
詞，就此部分泛言指摘，亦非適法之第三審上訴理由。(三)、八十
八年四月二十一日修正前刑法第二百二十一條第一項，原規定「
對於婦女以強暴、脅迫、藥劑、催眠術或他法，至使不能抗拒而
姦淫之者，為強姦罪，處……。」所謂「他法」，依當時規定固
指類似於強暴、脅迫、藥劑、催眠術或與之相當之方法。惟該條
文於八十八年四月二十一日修正時，已修正為「對於男女以強暴
、脅迫、恐嚇、催眠術或其他違反其意願之方法而為性交者，處
……。」依立法理由說明，係以原條文之「至使不能抗拒」，要
件過於嚴格，容易造成受侵害者，因為需要「拼命抵抗」而致生
命或身體方面受更大之傷害，故修正為「違反其意願之方法」（
即不以「至使不能抗拒」為要件）。則修正後所稱其他「違反其
意願之方法」，應係指該條所列舉之強暴、脅迫、恐嚇、催眠術
以外，其他一切違反被害人意願之方法，妨害被害人之意思自由
者而言，不以類似於所列舉之強暴、脅迫、恐嚇、催眠術等相當
之其他強制方法，足以壓抑被害人之性自主決定權為必要，始符
立法本旨。從而修正後刑法第二百二十一條之強制性交罪，祇要
以違反被害人意願之方法而為性交者，即成立該罪，不以至使不
能抗拒為必要。上訴人於九十四年四月十六日對未滿十四歲之Ａ
女，以違反其意願之方法而為性交，係對未滿十四歲之女子犯刑
法第二百二十一條第一項之罪，應成立同法第二百二十二條第一
項第二款之加重強制性交罪，原判決已詳為說明。上訴意旨猶以
：刑法第二百二十一條之強制性交罪，必須以強暴、脅迫、藥劑
、催眠術或他法，至使不能抗拒為要件云云。係以自己之說詞，
任意指摘，顯非適法之第三審上訴理由。(四)、事實之認定與證據
之取捨，乃事實審法院之職權，苟其事實之認定及證據之取捨，
並不違背經驗法則與論理法則，即不容任意指為違法而執為上訴
第三審之理由。上訴意旨其餘之指摘，係對於原判決已說明事項
及屬原審採證認事職權之適法行使，持憑己見而為不同之評價，
且重為事實之爭執，均與法律規定得為第三審上訴理由之違法情
形，不相適合。其上訴不合法律上之程式，應予駁回。
據上論結，應依刑事訴訟法第三百九十五條前段，判決如主文。
中    華    民    國  一○○  年    九    月    八    日
                      最高法院刑事第三庭
                          審判長法官  謝  俊  雄  
                                法官  陳  世  雄  
                                法官  魏  新  和  
                                法官  吳  信  銘  
                                法官  宋      祺  
本件正本證明與原本無異
                                      書  記  官  
中    華    民    國  一○○  年    九    月   十三   日
                                                      K